【裁判字號】    99,交抗,158
【裁判日期】    990819
【裁判案由】    聲明異議
【裁判全文】
臺灣高等法院臺南分院交通事件裁定     99年度交抗字第158號
抗  告  人
即受處分人  甲○○
上列抗告人因聲明異議案件，不服臺灣嘉義地方法院中華民國99
年6月30日裁定（99年度交聲字第287號）提起抗告，本院裁定如
下：
    主  文
抗告駁回。
    理  由
一、受處分人（異議人）甲○○於原法院聲明異議意旨略以：異
    議人即受處分人甲○○於民國九十九年四月二十五日晚上八
    時四十五分許，騎乘牌照號碼ＴＫＸ－八八一號輕型機車，
    行經嘉義市○○路及仁愛路交岔路口，為警舉發未依規定佩
    戴安全帽，惟異議人多年前頭部開刀後，留有頭昏、記憶力
    減退之後遺症，戴安全帽不透氣很痛苦，而且會跌倒云云。
二、原裁定意旨略以：
(一)、按「機器腳踏車駕駛人或附載座人未依規定戴安全帽者，處
    駕駛人新臺幣五百元罰鍰。」道路交通管理處罰條例第三十
    一條第六項定有明文。又道路交通安全規則第二項規定：「
    機器腳踏車駕駛人及附載座人應依下列規定配戴安全帽：一
    、安全帽應為乘坐機器腳踏車用之安全帽，經經濟部標準檢
    驗局檢驗合格，並於帽體貼有檢驗合格標識或梅花型Ｓ產品
    安全標誌。二、帽體及相關配件必須齊全，並無毀損、鬆脫
    或變更之情事。三、配帶時安全帽應正面朝前及位置正確，
    於顎下繫緊扣環，安全帽並應適合頭形，穩固戴在頭上，不
    致上下左右晃動，且不可遮蔽視線。」。
(二)、經查，異議人曾於九十九年四月二十五日晚上八時四十五分
    許，騎乘牌照號碼ＴＫＸ－八八一號輕型機車，行經嘉義市
    ○○路及仁愛路交岔路口，而為嘉義市政府警察局第一分局
    八掌派出所警員舉發違反道路交通管理處罰條例第二十一條
    第一項第四款駕駛執照業經註銷仍駕駛機器腳踏車及第三十
    一條第六機器腳踏車駕駛人未依規定佩戴安全帽等規定，並
    經原處分機關即交通部公路總局嘉義區監理所嘉義市監理站
    於九十九年六月一日以嘉監義裁字第裁七六－Ｌ00000
    000號裁決書裁處「罰鍰新臺幣六千五百元整，扣繳駕照
    」之事實，有嘉義市政府警察局九十九年四月二十五日舉發
    違反道路交通管理事件通知單、原處分機關上開日期字號裁
    決書在卷可稽。異議人係違反前開二項規定經原處分機關裁
    罰，惟僅對於原處分機關關於未依規定佩戴安全帽部分之裁
    罰聲明異議，未及其他部分，故本院僅就異議人聲明異議部
    分審理，此合先敘明。
(三)、異議人於前開時地確係騎乘機車未戴安全帽之事實，為其自
    承無諱。異議人認其身體狀況無法佩戴安全帽騎乘機車，並
    提出陽明醫院九十九年五月三日診斷證明書佐證，該診斷證
    明書固載明異議人：「曾因外傷性腦出血，開顱手術後（林
    綜合醫院），常有眩暈、頭痛、失眠等症狀，並有高血壓；
    須定期服藥治療，不宜緊張壓力，以免引發腦壓過高。」等
    語。惟查，騎乘機車佩戴安全帽之規定，係減低車禍時人體
    要害之頭部受創之風險，進而保護駕駛人身體及生命之安全
    ，依異議人所提出之診斷證明書，異議人頭部受有創傷手術
    ，時有後遺症狀，健康狀況不佳，顯有佩戴安全帽以保護其
    生命及身體之必要。再者，參與道路交通並不止於騎乘機車
    一途，倘若駕駛人之身體狀況並不適宜騎乘機車，當可另擇
    其他較為安全之交通工具，反而，無視身體狀況勉強騎乘屬
    動力交通工具之機車，非但有違道路交通安全規則第一百十
    四條：「汽車駕駛人有患病影響安全駕駛之情形，不得駕車
    。」之規定，更有肇致車禍導致自己或他人受害之風險。異
    議人若認為身體狀況不佳而無法長久佩戴安全帽，其可選擇
    其他毋庸佩戴安全帽之交通工具，或者騎乘機車經過一定時
    間即休息片刻，待無妨礙再行上路，方為正途。從而，異議
    人之異議，與法律規範意旨未合，原處分機關據以裁罰，洵
    無違誤。本件聲明異議為無理由，應予駁回。
三、本件抗告意旨略以：抗告人即異議人甲○○於20年前頭部開
    刀後，留有頭昏、記憶力減退之後遺症，戴安全帽不透氣很
    痛苦，而且會跌倒，且經向警察陳述，警察仍不採納，實悖
    於人情云云。
四、本院經核：原裁定認事用法並無不當。抗告人即受處分人雖
    以上開情詞置辯。但查：
(一)、抗告人於前揭時、地因騎乘車號TKX-八八一號輕型機器腳踏
    車未戴安全帽，為警攔停掣單舉發等事實，為抗告人所不否
    認，並有交通部公路總局嘉義區監理所嘉義市監理站99年6
    月1日嘉監義裁字第裁76-LO0000000號裁決書一份附卷可稽
    。是以，抗告人雖以前詞置辯，惟道路交通管理處罰條例第
    31條第6項之立法意旨，係根據肇事結果統計及醫學分析，
    機車駕駛人肇事後，頭部受傷之可能性較大且較為嚴重，為
    減少社會成本之支出，爰予明定機車駕駛人或附載人員均應
    戴安全帽，而機車駕駛人只要參與道路交通活動，即應遵守
    上開法條規定。本件縱如抗告人所言，其本身頭部受有創傷
    手術，戴安全帽會有壓迫感云云，惟其既騎乘機車行駛於道
    路，而參與道路交通活動中，此時若有其他汽機車駕駛人不
    慎撞擊抗告人之機車，而抗告人本身未載安全帽，其生命、
    身體將遭受更大之威脅，若抗告人本身有無法戴安全帽之原
    因，自不應騎乘機車行駛於馬路而危及自身之安全。是抗告
    人辯稱自己受有頭部創傷手術，騎車不宜戴安全帽云云，委
    無可採。
(二)、另本件抗告人係就原處分機關以其「未戴安全帽，罰鍰新台
    幣500元整」部分提出聲明異議，原審及本院亦均僅就原處
    分機關關於此部分違規事實之裁決是否有不當或違法加以審
    酌而為裁定，至於抗告人遭扣繳駕照及罰鍰6,000元等情事
    ，則非本件聲明異議程序所得審酌認定之範疇，併予敘明。
五、綜上所述，抗告人確有於上開時、地騎乘機器腳踏車時未依
    規定戴安全帽之事實；從而原處分機關以抗告人有上開違規
    之事實，依道路交通管理處罰條例第31條第6項及違反道路
    交通管理事件統一裁罰基準表等規定，就「機器腳踏車駕駛
    人未依規定戴安全帽」之交通違規行為，裁處抗告人罰鍰50
    0元，於法並無不合。從而，原審據以駁回抗告人之異議，
    認事用法並無不當，抗告人抗告猶執前詞，因而指摘原裁定
    不當，為無理由，應予駁回。
六、據上論斷，應依道路交通案件處理辦法第26條，刑事訴訟法
    第412條，裁定如主文。
中    華    民    國    99    年    8     月    19    日
                  刑事第四庭    審判長法  官  吳志誠
                                      法  官  羅心芳
                                      法  官  吳森豐
以上正本證明與原本無異。
不得再抗告。
                                      書記官  岑  玢
中    華    民    國    99    年    8     月    19    日

司法院資訊處製作；財團法人民間司法改革基金會備份。
